臺北高等行政法院判決
　　　　　　　　　　　　　　　　　　 95年度訴字第02585號
　　　　　　　　　　　　　　　.
原　　　告　長谷川食品有限公司
代　表　人　甲○○（董事）
送達代收人　乙○○
被　　　告　經濟部智慧財產局
代　表　人　蔡練生（局長）
訴訟代理人　丙○○
參　加　人　丁○○
上列當事人間因商標異議事件，原告不服經濟部中華民國95年06
月02日經訴字第09506169460號訴願決定，提起行政訴訟，並經
本院裁定命參加人獨立參加本件被告之訴訟。本院判決如下：
　　主  文
原告之訴駁回。
訴訟費用由原告負擔。
　　事  實
一、事實概要：參加人於民國（以下同）92年10月30日以「代力
    DeLi SHOP及圖」商標，指定使用於當時商標法施行細則第4
    9條所定商品及服務分類表第30類之「茶葉、...、速食義大
    利麵」等商品，向被告申請註冊，經被告准列為註冊第0000
    000號商標。嗣原告以該註冊商標有違商標法第23條第1項第
    13款規定，對之提起異議。經被告審查，以94年11月04日中
    台異字第930925號商標異議審定書為「異議不成立」之處分
    。原告不服，提起訴願，經訴願決定駁回，原告猶未甘服，
    遂向本院提起行政訴訟。本院因認本件訴訟之結果，參加人
    之權利或法律上利益將受損害，乃依行政訴訟法第42條第1
    、3項規定，依職權裁定命參加人獨立參加本件被告之訴訟
    。
二、兩造聲明：
　(一)原告未於言詞辯論期日到場，依其起訴狀所載聲明如下：
  1.原處分及訴願決定均撤銷。
  2.被告應為撤銷第0000000號「代力DeLi SHOP及圖」商標註冊
    之處分。
  3.訴訟費用由被告負擔。
　(二)被告聲明：
  1.駁回原告之訴。
  2.訴訟費用由原告負擔。
三、兩造之主張：
甲、原告主張：
  (一)按商標「相同或近似於他人同一或類似商品或服務之註冊商
    標或申請在先之商標，有致相關消費者混淆誤認之虞者，不
    得註冊。但經該註冊商標或申請在先之商標所有人同意申請
    者，除二者之商標及指定使用之商品或服務均相同外，不在
    此限。」為商標法第23條第1項第13款之規定。此款規定係
    為避免因近似之結果致使消費者混淆誤認之虞而設，其適用
    應綜合考量兩造商標是否相同或近似及商品或服務是否同一
    或類似，而有致相關消費者混淆誤認之虞。有關商標是否近
    似，應從客觀事實，依異時異地隔離觀察及通體觀察為標準
    ，例如就普通日常消費品而言，消費者的注意程度較低，對
    二商標間之差異辨識較弱，容易產生近似之印象，而易生混
    同誤認之虞判斷之。類似商品或服務，應依一般社會通念及
    市場交易情形，並參酌該商品/服務之原材料、用途/性質、
    功能/內容、產製者/提供者、行銷管道及場所或買受人/對
    象等各種相關因素判斷之（被告公告「混淆誤認之虞」審查
    基準參照）。
  (二)查系爭註冊第0000000號之「代力DeLi SHOP」商標圖樣，與
    據以異議之註冊第368031及「力代」或849241、849401號「
    力代咖啡」商標商標相較，二者中文均有相同之「力」、「
    代」二字，系爭商標僅將該二字對調，於異時異地隔離觀察
    或一般消費者購買時，易使消費者誤認為同一系列商標之虞
    ，應屬構成近似之商標。本案與前揭審查基準之5.2.6.4章
    節所事例之「味王」與「玉味」判定商標近似之基準相較，
    猶有過之；另前揭審查基準之5.2.3章節雖載有「圖樣整體
    觀察」之規定，惟該規定並未排除「主要部分」之觀察，其
    認為商標雖然係以整體圖樣呈現，然而商品/服務之消費者
    關注或者事後留在其印象中的，可能是其中較為顯著的部分
    ，此一顯著的部分即屬主要部分，且主要部分觀察與整體觀
    察並非兩相對立，主要部分最終仍是影響商標給予商品/服
    務之消費者的整體印象。是以，據以異議「力代」、「力代
    咖啡」商標與系爭「代力」商標間，就國內一般消費者而言
    ，其最明顯之處在於中文「代」、「力」部分，其二者之主
    要區別僅有中文字體顛倒，就國內一般消費者而言，顯易造
    成混淆誤認；特別是在中文字體如以水平（橫式）呈現時，
    就本國消費者而言有「由左至右」及「由右至左」二種讀法
    ，而造成消費者之混淆誤認。原處分及訴願決定認「使用商
    標時必然只有一種唱呼方式，不可能忽左忽右」，恐與事實
    不符。
  (三)查訴願決定認「原告之商標有英文『LEADER COFFEE』、『L
    EADER』可與『DeLi SHOP』可資區別」，惟查我國官方語言
    係中文，而「力」「代」二字係「強勢商標」部分（客觀上
    系爭商標間主要被消費者辨識或賴以指明購買之部分），反
    倒英文「DeLi」或圖形部份屬商標中次要之「弱勢」部分，
    訴願決定及原處分捨主要部分之混淆不論，而反就次要部分
    之相異為據以處分之理由，實不合理。
  (四)原處分書及訴願決定以「此外，前者之『代力』二字僅占圖
    樣極小之比例，另有醒目之圖形搭以外文『DeLi SHOP』之
    混和圖樣占圖樣極顯著之位置及甚大之比例」為由，認二商
    標無混淆誤認之情形，惟商標於實際上使用時，捨棄登記商
    標之一部分或將商標一部分之圖樣以較小面積呈現或將圖樣
    放於次要位置，亦屬常見，故原處分及訴願決定之立論基礎
    ，應有違誤。
  (五)查系爭商標指定使用之「茶葉、茶葉包、茶磚、普洱茶、烏
    龍茶、罐裝烏龍茶飲料、茶葉飲料、咖啡、咖啡豆、可可粉
    、巧克力粉、即溶巧克力包、速食即溶咖啡、咖啡飲料、巧
    克力製成之飲料、可可製成之飲料、冰、冰棒、雪糕、冰淇
    淋、霜淇淋、外覆圓錐杯之冰淇淋、水果冰、聖代、糖果、
    月餅、桃酥、糕餅、穀製點心片、派餅、鳳梨酥、方塊酥、
    蛋黃酥、爆玉米花、冰淇淋月餅、各式餅乾、薑餅、土司、
    蛋糕、麵包、漢堡、三明治、蛋塔、披薩、甜甜圈、銅鑼燒
    、布丁、饅頭、燒賣、年糕、麻糬、茶碗蒸、粥、飯糰、便
    當、油飯、壽司、速食飯、咖哩飯、廣東粥、速食義大利麵
    」等商品，與據以異議「力代」商標指定使用之類別為21類
    （舊制）之「紅茶、水果茶、桔子茶、咖啡、咖啡豆、冰咖
    啡、果汁、咖啡粉」等商品相同；另與據以異議「力代咖啡
    」商標指定使用之類別均為30類，亦屬相同。
  (六)綜上所陳，系爭「代力」商標因與據以異議「力代」及「力
    代咖啡」商標間符合商標法第23條第1項之規定，應屬不得
    註冊之商標，訴願決定及原處分認事用法有上列違誤，敬祈
    鈞院詳予審核，賜依法判決，將訴願決定及原處分均撤銷，
    用保原告之合法權益，實感德便。
乙、被告主張：
  (一)本件原告固主張系爭註冊第0000000 號「代力DeLi SHOP 及
    圖」商標，與其註冊第368031號「力代及圖Leader」及第84
    9241、849401號「力代咖啡及圖LEADER COFFEE 」商標相較
    ，二者主要部分均有相同之中文「代」、「力」二字，以具
    有普通知識經驗之消費者，於購買時施以普通之注意，可能
    會有所混淆而誤認二者為同一來源之系列商標而產生混淆誤
    認情事，應屬構成近似之商標，而據以異議之「力代及圖
    Leader」商標為其表彰使用於「茶、咖啡」等商品近20年之
    久，是參加人以近似之系爭商標註冊使用於同一或類似之「
    烏龍茶、茶葉飲料、咖啡」等商品，自有前揭法條規定之適
    用。
  (二)查系爭註冊第0000000 號「代力DeLi SHOP 及圖」商標，與
    原告據以異議之註冊第368031號「力代及圖Leader」及第84
    9241、849401號「力代咖啡及圖LEADER COFFEE 」商標相較
    ，二者雖均有相同之中文「代」、「力」二字，惟前者之中
    文「代力」係採直書方式呈現，並與圖樣上之音譯外文「De
    Li」相呼應，顯無予人讀音唱呼為「力代」之可能，而後者
    之中文「力代」或「力代咖啡」均以橫書方式呈現，亦與圖
    樣上之外文「LEADER」或「LEADER COFFEE 」相呼應，致予
    人中文讀音唱呼即為原告所自承之「力代」、「力代咖啡」
    ，是以二者中文予人之識別寓目印象，自足資區辨。此外，
    前者之「代力」二字僅占圖樣極小之比例，另有醒目之圖形
    搭以外文「DeLi SHOP 」之混合圖案占圖樣極顯著之位置及
    甚大之比例；後者之「力代」則以醒目字體呈現，「力代咖
    啡」亦以「力代」、「咖啡」二字詞以對等比例字體分別書
    列於外文「LEADER」、「COFFEE」下方，復以中間襯有波浪
    線條之圓形圖案予以區隔，致兩造商標整體圖樣而言，無論
    於中、外文文字之外觀、觀念或讀音連貫唱呼各異外，予相
    關消費者之構圖寓目印象、視覺感受亦不相同，是以具有普
    通知識經驗之相關消費者，於購買時施以普通之注意，當可
    辨識而不會有所混淆而誤認二商標之商品為同一來源之系列
    商品，或誤認二商標之使用人間存在關係企業、授權關係、
    加盟關係或其他類似關係，而產生混淆誤認情事，應非屬構
    成近似之商標，從而系爭商標之申請註冊，揆諸前述說明，
    應無前揭法條規定之適用。
  (三)綜上論述，被告原處分洵無違誤，敬請駁回原告之訴。
丙、參加人未於言詞辯論期日到場，亦未提出任何書狀。
　　理  由
一、本件原告經合法通知，未於言詞辯論期日到場，核無行政訴
    訟法第218 條準用民事訴訟法第386 條所列各款情形，爰依
    被告之聲請，由其一造辯論而為判決。
二、按商標「相同或近似於他人同一或類似商品或服務之註冊商
    標或申請在先之商標，有致相關消費者混淆誤認之虞者」，
    不得註冊，為商標法第23條第1 項第13款所明定。惟其適用
    ，應以兩造商標圖樣構成相同或近似為前提要件。
三、本件係參加人前於92年10月30日以「代力DeLi SHOP及圖」
    商標，指定使用於當時商標法施行細則第49條所定商品及服
    務分類表第30類之「茶葉、... 、速食義大利麵」等商品，
    向被告申請註冊，經被告准列為註冊第0000000 號商標。嗣
    原告以該註冊商標有違商標法第23條第1 項第13款規定，對
    之提起異議。經被告審定書為「異議不成立」之處分。原告
    則不服，為如事實欄所載之主張。是本件應審究者厥為系爭
    商標有無違反商標法第23條第1 項第13款之規定。
四、本院判斷如下：
  (一)所謂商標近似，係指二商標予人之整體印象有其相近之處，
    若其標示在相同或類似的商品/ 服務上時，具有普通知識經
    驗之消費者，於購買時施以普通之注意，可能會有所混淆而
    誤認二商品/ 服務來自同一來源或誤認不同來源之間有所關
    聯。商標近似之判斷，得就二商標外觀、觀念及讀音為觀察
    。又判斷商標近似，應以商標圖樣整體為觀察。此乃係由於
    商標呈現在商品或服務之消費者眼前的是整體圖樣，而非割
    裂為各部分分別呈現。至於另有所謂「主要部分」觀察，則
    係認為商標雖然係以整體圖樣呈現，然而商品/ 服務之消費
    者關注或者事後留在其印象中的，可能是其中較為顯著的部
    分，此一顯著的部分即屬主要部分。
  (二)查系爭註冊第0000000 號「代力Deli SHOP 及圖」商標與據
    以異議之註冊第368031號「力代及圖Leader」及註冊第8492
    41號、第849401號「力代咖啡及團LEADER COFFEE 」商標相
    較；系爭商標圖樣係由直書之中文「代力」置於左上角與其
    右側之橫向長方形框，框內有人形化之太陽圖及圖樣化之英
    文DeLi SHOP 組成之聯合式商標；而據以異議之註冊第3680
    31號「力代及圖Leader」商標圖樣係由一類似咖啡豆之設計
    圖與草書之英文「Leader」並列於上，中文橫書之「力代」
    置於其下方所組成，另據以異議之註冊第849401、849241號
    「力代咖啡及圖LEADER COFFEE 」商標，其圖樣則係由類似
    咖啡豆之設計圖置於中央，左右以綠色英文字體「Leader
    Coffee」及棕色中文字樣「力代咖啡」分別置於上下所組成
    。二者相較，在整體外觀上顯有差異；且系爭商標之「代力
    」二字所占面積甚小，與上開據以異議之「力代」二字所占
    面積較大；在讀音上，系爭商標係結合直書中文「代力」及
    英文「DeLi」，與據以異議諸商標則係由橫書中文「力代」
    及英文「Leader」組合亦有所不同；另從觀念上而言，系爭
    商標圖樣之「代力」並不具特定意義，而據以異議諸商標圖
    樣之「力代」結合「Leader」有「領袖、首領」之意，兩者
    亦無相仿之處。是以，於異時異地隔離觀察，具有普通知識
    經驗之相關消費者，於購買時施以普通之注意，尚足以辨識
    而不會誤認兩商標為來自同一來源之系列商品，非屬構成近
    似之商標。
  (三)綜上，系爭註冊商標與據以異議之商標，既非屬近似商標；
    是二者所指定使用之商品是否構成同一或類似，即毋庸再予
    審究。從而，被告以本件註冊商標無違商標法第23條第1項
    第13款規定，而為「異議不成立」之處分，依法自無不合。
五、綜上所述，原處分於法核無不合。訴願決定予以維持，亦屬
    妥適。原告主張前詞，請求撤銷原處分及訴願決定，並請求
    被告應作成撤銷第0000000 號「代力DeLi SHOP 及圖」商標
    註冊之處分，為無理由，應予駁回。
據上論結，原告之訴為無理由，依行政訴訟法第218 條、民事訴
訟法第385 第1 項前段、行政訴訟法條第98條第3 項前段，判決
如主文。
中　　華　　民　　國　　96　　年　　4 　　月　　24　　日
                       第七庭審判長法  官　李得灶
                                   法  官  林育如
                                   法  官  黃秋鴻
上為正本係照原本作成。
如不服本判決，應於送達後20日內，向本院提出上訴狀並表明上
訴理由，如於本判決宣示後送達前提起上訴者，應於判決送達後
20日內補提上訴理由書（須按他造人數附繕本）。
中　　華　　民　　國　　96　　年　　4　　月　　24　　日
 　　  　　　　　　　 　　  　     書記官  蘇婉婷
